臺灣高等法院刑事判決　　　　　　　　　　　　　九十一年度上訴字第二四八七號
　　上　訴　人　臺灣基隆地方法院檢察署檢察官
　　被　　　告　戊○○
　　被　　　告　乙○○
右上訴人因被告詐欺案件，不服臺灣基隆地方法院九十一年度訴字第七十八號，中華
民國九十一年六月十四日第一審判決（起訴案號：臺灣基隆地方法院檢察署九十年度
偵字第四一七０號）提起上訴，本院判決如左：
    主  文
上訴駁回。
    理  由
一、本案經本院審理結果，認第一審判決對被告戊○○、乙○○均為無罪之諭知，核
    無不當，應予維持，並引用第一審判決書記載之證據及理由。
二、檢察官上訴意旨以：按刑法上所謂常業犯，係指反覆以同種行為為目的之社會活
    動之職業性犯罪而言，至於犯罪所得之多寡，是否恃此犯罪為唯一之謀生職業，
    則非所問；查被告戊○○自承係受「張先生」雇用有所得收入，並邀請被告乙○○幫助，並有供被告戊○○使用之提款卡可資佐證，再依被害人庚○○、李鈺、
    吳勝義、劉佩宜、丙○○、丁○○於警訊、偵查中指述綦詳，佐以卷附之報紙廣
    告影本、郵政國內匯款執據、郵政劃撥儲金存款收據、郵政儲金匯業局自動提款
    機儲戶交易明細表、郵政存簿儲金每日活動戶存提詳情表及扣案之郵政儲金金融
    卡二張、行動電話一具（含ＳＩＭ卡）及現金新台幣（下同）二十萬元，復參以
    被告二人自九十年九月四日至同年十月七日之提款金額總計逾一百萬元，具見其
    有一定之詐騙模式與規模，足見「張先生」確係藉詐欺為業，並賴以維生無疑。
    是被告二人之犯行，應屬幫助常業詐欺。縱認「張先生」之行為不構成常業犯，
    而為連續犯，又認被告二人事後之取款行為，不構成幫助犯，然依被告二人與「
    張先生」之約定，被告二人本即依「張先生」之指示，多次不定期前往提款，而
    被告二人，確均有提款二次以上，則在「張先生」整體之連續犯行為中，被告二
    人之行為，雖係事後取款，但確對於「張先生」往後詐騙行為之遂行予以精神上
    之助力，而被告二人對此縱非明知，至少亦可得而知，而有不確定之故意，是無
    論在客觀之層面（對犯罪之施行予以助力），或主觀之層面（被告二人有不確定
    之故意），已足認被告二人構成幫助詐欺之罪責，原審所為無罪之判決，難認允
    當云云。
三、惟查：
（一）按刑法上幫助犯之成立，須行為人主觀上有幫助故意，即行為人知他人係實施
      犯罪，且認識其行為將足以就他人所實施之犯罪發生助力為要件，苟行為人之
      行為在外形上，可認為幫助，但其對正犯有若何犯罪行為，並無認識，即屬欠
      缺幫助犯罪之故意，自難論以幫助犯。又幫助犯除主觀上之幫助故意外，其客
      觀上復須有幫助行為，亦即在他人犯罪行為實施前或實施中，予以精神或物質
      之助力而參予犯罪構成要件以外之行為，若於他人犯罪行為完成後始為幫助，
      除別有其他成罪規定而得依該規定論科外，不得成立幫助犯。
（二）經查證人即被害人李鈺、丁○○分別於原審審理時到庭證述其等係以電話與自
      稱「陳專員」或「林先生」之人聯繫，依「陳專員」或「林先生」之指示匯款
      至指定之帳號，均未曾聽過或見過被告戊○○、乙○○二人等情明確（見原審
      卷第四十四至四十六頁），足見被告二人並未參與何等詐欺取財之犯行。又被
      害人甲○○、己○○、丙○○、丁○○、庚○○、李鈺等人於警訊及偵查中指
      陳之情節、卷附之報紙廣告影本、郵政國內匯款執據、郵政劃撥存款收據、郵
      政儲金匯業局自動提款機儲戶交易明細表及郵政存簿儲金每日活動戶存提詳情
      表，及扣案之現金二十萬元、前揭行動電話暨郵政儲金金融卡二張等件，至多
      僅得證明被害人確曾因「張先生」、「陳專員」或「林先生」之詐騙行為，而
      陸續將現款匯入前開帳戶，及被告二人確曾多次依「張先生」指示，自前揭帳
      戶內為「張先生」取款之事實，惟此部分之證據僅能推導出被告二人所提領之
      款項，確為被害人因「張先生」等人詐騙行為而交付之贓款，至於被告二人就
      該等詐騙行為，究竟主觀上有無幫助犯罪之故意？尚無從自上開證據推出，是
      檢察官所憑前開證據，自非屬證明被告犯罪之適合證據。
（三）再查被告戊○○於警訊、偵查及審理中均指陳：伊係依中國時報上徵人廣告打
      電話應徵，應徵時是在台北火車站由一位不詳姓名年籍、自稱為「張先生」之
      人面試，並交付伊帳號分別為0000000000000號及000000
      00000000號之郵政儲金金融卡二張及號碼為0000000000號
      之行動電話一具，「張先生」嗣即透過電話指示伊前往郵局提款機領款或轉帳
      ，且於伊領得款項後，「張先生」再以電話連絡伊將款項以報紙包裝放入塑膠
      袋內，置於南港、松山、板橋等火車站男廁內垃圾桶旁之地板上，何人取走伊
      不知，每次領款均為「張先生」與伊聯絡，該具行動電話無法顯示「張先生」
      之電話，故伊無法主動與「張先生」聯絡，伊僅見過「張先生」二次面，未曾
      到過公司，雖曾經問過「張先生」這些錢究竟為何，但「張先生」沒有說什麼
      ，伊因為缺錢用遂繼續幫忙領錢等情不移，而被告乙○○更一再陳稱：伊從未
      見過或接觸過「張先生」，是被告戊○○告知幫人領錢就能賺錢，要伊陪同，
      伊始於九十年九月二十八日及同年十月四日二次陪同戊○○領款等語，佐以檢
      調單位於逮捕被告二人後，並未能循線查獲該「張先生」其人，「張先生」之
      真實姓名、年籍均尚不詳等情以觀，足證被告二人對於「張先生」之認識甚少
      ，其等對於「張先生」是否從事若何犯罪一事亦無所悉，揆諸首揭說明，其等
      既對「張先生」有何犯罪行為並無認識，即屬欠缺幫助犯罪之故意，則不論「
      張先生」係藉詐欺為業並賴以維生之常業犯，抑或基於概括犯意連續數行為觸
      犯同一罪名之連續犯，均不得單以被告二人曾依「張先生」指示前往提款乙節
      ，即逕推論其等涉犯幫助常業詐欺或連續幫助詐欺罪刑。
（四）況被害人因行為人施用詐術之行為限於錯誤而交付財物，則行為人之詐欺取財
      行為即屬完成，縱行為人尚未取得財物，亦無礙其罪名之成立，是被害人甲○○等人，既已因「張先生」等人之詐騙行為而分別以匯款或劃撥方式交付財物
      ，於匯款或劃撥斯時，「張先生」等人之詐欺取財行為已然完成，被告二人再
      為「張先生」取款之行為，已非屬在他人犯罪行為實施前或實施中給予精神或
      物質上助力之行為，亦無從論以幫助常業詐欺罪或連續幫助詐欺罪，檢察官執
      認被告二人仍對犯罪之施行予以精神上助力云云，顯有誤會。
四、綜上所述，本件檢察官前述上訴意旨所陳各節，於法均要無可採，其執此上訴意
    旨，指摘原判決不當，求予撤銷改判，為無理由，應予駁回。
五、被告二人經本院合法傳喚，均無正當理由而不到庭，爰不待其陳述，逕行判決。
據上論結，應依刑事訴訟法第三百七十三條、第三百六十八條、第三百七十一條，判
決如主文。
本案經檢察官鄭龍照到庭執行職務。
中      華      民      國    九十一    年      十      月     十五     日
                                  臺灣高等法院刑事第十庭
                                      審判長法  官  溫  耀  源
                                            法  官  何  菁  莪
                                            法  官  林  銓  正
右正本證明與原本無異。
檢察官如不服本判決，應於判決收受送達後十日內向本院提出上訴書狀，其未敘述上
訴之理由者並得於提起上訴後十日內向本院補提理由書（均須按他造當事人之人數附
繕本）。
                                            書記官  陳  菊  珍
中      華      民      國    九十一    年      十      月      十七    日
